臺灣高等法院刑事判決　　　　　　　　　　　　　　九十一年度上易字第一七九號
　　上　訴　人　臺灣臺北地方法院檢察署檢察官
　　被　　　告　甲○○
右上訴人因被告傷害案件，不服臺灣臺北地方法院九十年度簡上字第三一九號，中華
民國九十年十一月二十九日第一審判決（聲請案號：臺灣臺北地方法院檢察署九十年
度偵字第一○五九九號，原審簡易庭九十年度簡字第二三四六號判決後，經上訴，原
審普通庭撤銷原判決自為第一審之判決），提起上訴，本院判決如左：
    主  文
原判決撤銷。
    理  由
一、公訴意旨略以：上訴人即被告甲○○與告訴人乙○○二人係夫妻關係，二人於民
    國九十年四月四日下午二時三十分許，在臺北市○○區○○路三二五巷二四弄七
    號四樓住處，因金錢家用問題發生爭執，告訴人即憤而丟擲家中書籍，被告予以
    制止無效，竟基於普通傷害之故意，以手拉扯告訴人之四肢，且以身體強將告訴
    人壓制於床上，致告訴人雙手及雙手背多處瘀青、左手肘及左膝疼痛，因認被告
    涉有刑法第二百七十七條第一項之傷害罪嫌云云。
二、檢察官上訴意旨以：
(一)、程序部分：原審以本件於「審理後」，認應為無罪之諭知，而以刑事訴訟法第四
    百五十一條之一第四項但書之規定排除同法第四百五十五條之一第二項不得上訴
    規定之適用，而自行再為第一審判決。惟查：1.刑事訴訟法第四百五十一條之一
    第四項但書之規定係排除同條第一項及第三項規定。此觀之該項本文，及該條項
    並未列於同法第四百五十五條之一之內即可明證。故原審以刑事訴訟法第四百五
    十一條之一第四項但書之規定排除同法第四百五十五條之一第二項之規定，其適
    用法律自有錯誤。2.依刑事訴訟法第四百五十一條之一第四項但書之規定排除同
    條第一項及第三項之規定，係改依通常程序審理，故仍為「第一審」程序。而本
    件則業經臺灣臺北地方法院簡易庭為第一審判決，原審再重複為第一審判決，則
    同一被告竟經「二次」第一審判決，是否合乎刑事訴訟法及審級制度之法理？3.
    按刑事訴訟法第四百五十五條之一第二項不得上訴之規定，考其立法源由，乃因
    對於簡易、輕微之案件，為訴訟經濟而免訟累，及人不食言之誠信原則，乃規定
    依刑事訴訟法第四百五十一條之一之請求所為之科刑判決，不得上訴。此情形有
    如美國法制之認罪協商，已不論其是否確實犯罪或所犯罪之輕重如何，均不得上
    訴。否則事後被告或檢察官反悔，若再許可上訴，則該條效用盡失，訴訟經濟之
    目的無望。故自不能以事後認為無罪為由而請求上訴改判。（同理，檢察官亦不
    得以原先判「傷害」之輕罪，認與事實不符而上訴請求改以「殺人未遂」或「妨
    害自由」審判。）4.按「程序優於實體」。乃刑事訴訟之原則。本件被告甲○○
    於民國九十年八月八日臺灣臺北地方法院審理九十年度簡字第二三四六號一案中
    ，已自白犯罪，並依刑事訴訟法第四百五十一條之一第三項規定，在審判中向法
    院表示願在罰金之範圍內接受簡易判決處刑，且已載明筆錄，法院亦在其請求罰
    金之範圍內判處被告罰金壹仟元，有訊問筆錄及該刑事簡易判決書在卷可稽，揆
    諸前揭規定，本件依法即不得上訴。故在程序上即應依刑事訴訟法第四百五十一
    條之一第三項準用同法第三百六十七條前段規定，以判決駁回被告上訴，不得進
    入實體審理。而本件原審竟未以程序審查為先而駁回被告上訴，反而進入實體審
    判，並於「審理後」，認應為無罪之諭知，而再為第二次之第一審判決，其適用
    法律自有錯誤。
(二)、實體部分：被告傷害告訴人乙○○之犯罪事實，業據被告於臺灣臺北地方法院審
    理九十年度簡字第二三四六號一案中自白不諱，並經告訴人指訴綦詳，且有告訴
    人於是日就診之驗傷診斷書一紙附卷可稽，事證明確。被告雖以正當防衛置辯，
    惟本件係被告與告訴人雙方因金錢財務糾紛而爭執吵架，告訴人於爭執中憤而扔
    書籍，被告亦予拉扯壓制致告訴人及被告均受傷，則能否謂本件係單純來自告訴
    人之不法侵害而得主張正當防衛，已有疑義。另證人周承穎於九十年十月二十九
    日臺灣臺北地方法院調查時證述：「我看到不想在場所以我就出去了」、「媽媽
    叫我去報警」等語，足證被告壓制、傷害告訴人時，並非在保護其女周承穎。而
    被告本人既係爭執之起因者，豈能再主張正當防衛！退一步言，即使可成立正當
    防衛，然被告係保護其位階較低之書籍財產法益，竟出以壓制告訴人於地上使之
    受傷之手段，且至告訴人叫其與被告所生之女周承穎報警始終止其犯行等情觀之
    ，其防衛行為仍屬過當，而不能免責。被告犯刑法第二百七十七條第一項之傷害
    罪，應可認定，原審認定事實亦有不當等語。
三、按刑事訴訟法第四百五十一條第一項之案件，被告於偵查中自白者，得向檢察官
    表示願受科刑之範圍或願意接受緩刑之宣告，檢察官同意者，應記明筆錄，並即
    以被告之表示為基礎，向法院求刑或為緩刑宣告之請求。被告自白犯罪未為第一
    項之表示者，在審判中得向法院為之，檢察官亦得依被告之表示向法院求刑或請
    求為緩刑之宣告，第一項及前項情形，法院應於檢察官求刑或緩刑宣告請求之範
    圍內為判決。此同法第四百五十一條之一第一項、第三項、第四項前段定有明文
    ，然若被告所犯之罪不合第四百四十九條所定得以簡易判決處刑之案件者；或法
    院認定之犯罪事實顯然與檢察官據以求處罪刑之事實不符，或於審判中發現其他
    裁判上一罪之犯罪事實，足認檢察官之求刑顯不適當者；或法院於審理後，認應
    為無罪、免訴、不受理或管轄錯誤判決之諭知者；或檢察官之請求顯有不當或顯
    失公平者，則不在此限，亦為同法第四百五十一條之一第四項但書所規定，是若
    該案件有上開但書規定情形之一，法院自不得以簡易判決為之，應依同法第四百
    五十二條規定，依普通程序審判。又依同法第四百五十一條之一之請求所為之科
    刑判決，不得上訴，同法第四百五十五條之一第二項定有明文，是以第一審簡易
    庭之法院依檢察官之聲請、被告於偵查中之自白及法院審理求刑之範圍，認確屬
    得以簡易判決處刑之案件而為簡易判決者，揆諸前開說明，即不得再行上訴，即
    已確定。如經不合法上訴者，管轄第二審之普通合議庭法院即應從程序上認上訴
    不合法而駁回上訴，不得再就實體上是否屬於應或得以簡易判決處刑之要件而加
    以審酌（最高法院八十年度台非字第一○六號判決可資參照），合先說明。
四、本件被告甲○○於九十年五月二十九日偵查中已自白曾以手抓住告訴人乙○○之
    手並扭在一起（參見偵查卷第十六頁反面），且於九十年八月八日臺灣臺北地方
    法院第一審簡易庭法院審理九十年度簡字第二三四六號一案中，自白犯罪，並依
    刑事訴訟法第四百五十一條之一第三項規定，在審判中向法院表示願在罰金之範
    圍內接受簡易判決處刑，載明筆錄（參見該案卷宗第三六頁），該法院亦在其請
    求罰金之範圍內判處被告罰金壹仟元，有刑事簡易判決書一份在卷可稽，揆諸前
    開說明，本件於送達該第一審簡易判決後，依法不得上訴，即已確定，被告仍不
    合法上訴，原審即管轄第二審之合議庭在程序上即應依刑事訴訟法第四百五十五
    條之一第三項準用同法第三百六十七條前段規定，以判決駁回被告上訴，不得進
    入實體審理。詎原審竟未以程序審查為先而駁回被告上訴，反而進入實體審判，
    並於「審理後」，認應為無罪之諭知，其適用法律自有違誤。
五、原審先未從程序上審查被告上訴不合法而駁回其上訴，竟為實體審判，而為被告
    無罪之諭知，適用法律顯有違誤，檢察官以前述理由提起上訴，應有理由，自應
    由本院將違背法令之原判決予以撤銷，使回復第一審簡易庭不得上訴之簡易判決
    ，並由原審即管轄第二審之普通合議庭依法就被告之上訴更為適法之裁判。
據上論斷，應依刑事訴訟法第三百六十九條第一項前段、第三百六十四條，判決如主
文。
本案經檢察官吳國南到庭執行職務。
中      華      民      國    九十一    年      四      月      四      日
                              臺灣高等法院刑事第二十三庭
                                  審判長法  官  黃  瑞  華
                                        法  官  吳      燦
                                        法  官  雷  雯  華
右正本證明與原本無異。
不得上訴。
書記官  陳  思  云
中      華      民      國     九十一   年      四      月      八      日
